臺灣高等法院刑事判決　　　　　　　　　　　　　九十一年度上更(一)字第二七號
　　上　訴　人　乙○○
　　即　被　告
　　選任辯護人　徐芳齡律師
右上訴人因偽造有價證券案件，不服臺灣板橋地方法院八十七年訴字第一八一號，
中華民國八十八年五月二十八日第一審判決（起訴案號：臺灣板橋地方法院檢察署八
十七年度偵字第九一八四號、偵緝字第一六四、一六五、一六六號），提起上訴，經
判決後，由最高法院發回更審，本院判決如左：
    主      文
原判決關於偽造有價證券部分暨所定執行刑撤銷。
乙○○連續意圖供行使之用，而偽造有價證券，處有期徒刑參年貳月，如附表所示偽
造之支票陸張均沒收。
    事      實
一、乙○○於八十六年間因與丁○○係男女朋友關係，偶而居住於丁○○在臺北縣三
    重市○○路○段二三七號之六之住處，熟悉林女之居家生活狀況，因從事不動產
    買賣，資金週轉困難（曾因於八十五年八月間，侵占富邦不動產投資顧問有限公
    司欲返還客戶約三百萬元，另經原審法院判處有期徒刑拾月確定），竟意圖為自
    己不法之所有，於八十六年五月間某日，趁住於林女上址之便，竊取丁○○所有
    ，以上海商業儲蓄銀行民生分行為付款人，帳號一六九七─一號，票號ＭＳＡ0
    000000至ＭＳＡ0000000號之空白支票六張及已由丁○○簽名（尚
    未蓋章），填載面額新台幣（下同）五萬元，未載發票日期，票號ＭＡＳ000
    0000號，待借予其台中友人「向方玉」使用之支票一張，並盜用丁○○之印
    章蓋於上開七張支票之發票人欄，而意圖供行使之用，並基於偽造有價證券之概
    括犯意，先於同年五月間某日，在台北市○○○路、民族東路口附近友人住處，
    將竊得之空白支票其中四張，填載發票日期不詳、面額分別為四十八萬元一張及
    十五萬元之支票三張（詳如附表編號1.2.3.4.），而偽造有價證券後，並意圖為
    自己不法之所有，而持交甲○○供作擔保而向其詐借同額現款；續於同年六月九
    日，在不詳地點，將上開竊得未載發票日、已載金額五萬元、票號ＭＳＡ000
    0000號之支票，填載發票日為同年六月十日而偽造有價證券後（如附表編號
    5.）持交丙○○做為支付簡水金之車禍賠償修車款之用而行使之，復於同年七月
    間，在台北市○○○路某餐廳內，將前開竊得之票號ＭＳＡ0000000號空
    白支票，填載發票日期為同年七月三十日、面額二十二萬元，而偽造有價證券後
    （如附表編號6.）持交戊○○作為還款暨基於詐欺之概括犯意同時供作擔保詐借
    現款之用，至於剩餘之另一張空白支票，則因填寫錯誤而將之撕毀丟棄。嗣於同
    年六月十日，簡水金持上開偽造之五萬元支票至第一商業銀行中崙分行提示，及
    同年七月三十日，戊○○委託蕭逸文持上開偽造之二十二萬元支票至第一商業銀
    行萬華分行提示，均因丁○○早於同年五月廿九日向付款銀行為掛失止付而分別
    遭退票，始獲上情。
二、案經丁○○訴請臺北縣警察局中和分局報請台灣板橋地方法院檢察署檢察官偵查
    起訴。
    理      由
一、訊據上訴人即被告乙○○坦承簽發如附表所示支票行使之事實，惟矢口否認有何
    竊盜及偽造有價證券、詐欺之犯行，辯稱：渠與丁○○原為同居的男女朋友，本
    來為資金週轉向丁○○借票使用該支票，惟嗣後因丁○○會嗑藥，伊不喜歡，所
    以分手了，也因此丁○○由愛生恨，才去謊報遺失云云。惟查：
  (一)右揭事實，業經告訴人即丁○○於警訊中、偵查中、原審、本院前審審理中及本
    院調查中指述綦詳，被告亦坦承持附表所載之支票分別持交甲○○、戊○○、丙○○或調借現款或還債或支付車禍賠償修車款等情，其中五萬元及廿二萬元之支
    票分由簡水金、蕭逸文提示，均因丁○○早於八十六年五月二十九日向付款銀行
    為掛失止付，並經證人簡水金、甲○○、戊○○、蕭逸文分別在警訊中、偵查中
    、本院前審及本院調查中證述屬實，且有上開五萬元及廿二萬元之支票影本二紙
    張、退票理由單、遺失票據申報書二紙、票據掛失止付通知書一紙、和解書一紙
    在卷（見偵字卷第一八二ＯＯ號卷第七至十頁、第二十六至二十八頁）可稽。
  (二)按丁○○所使用之支票，其簽發支票須蓋印鑑章並由本人簽名，有上海商業儲蓄
    銀行民生分行八十七年六月二十二日上民字第三四一號函暨丁○○支票存款帳號
    一六九七之一號留存印鑑卡影本一紙附卷可稽（見偵字第九一八四號卷第二十、
    二十一頁），衡情告訴人果將支票借予被告使用，應會於支票上蓋印鑑章外並親
    自簽名，然被告持交戊○○之二十二萬元支票僅蓋丁○○之印章並無丁○○之簽
    名，且觀諸支票上之印章亦與丁○○印鑑卡上之印鑑章大小形式不符，有該支票
    影本在卷可憑（見偵字第九一八四號卷第十三頁）。
  (三)被告稱交付簡水金之五萬元支票，係確定和解金額後才請告訴人丁○○開的，票
    是開一個月期云云，惟被告與簡水金之老闆丙○○達成和解之時間為八十六年六
    月九日，和解金額為五萬四千一百八十元，而被告用以支付賠償款之支票，其發
    票日期為八十六年六月十日，金額為五萬元，有和解書及該支票影本在卷可按（
    見偵字第一八二○○號卷第二十六頁至第二十八頁、第十頁），其二者金額之不
    符雖經證人簡水金於本院前審證稱：「雖和解書和解金額為五萬四千一百八十元
    ，但我老闆說零頭不要了。‧‧」等語（見本院前審卷第五十九頁），然八十六
    年六月九日成立和解，而該支票日期為八十六年六月十日，非被告所稱之開一個
    月期之支票，亦與其於本院調查時所供支票的日期，是簽和解書後的半個月或一
    個月（見本院卷第一四九頁）不符，且丁○○於八十六年五月廿九日向付款銀行
    申請掛失止付之支票中，亦包括此五萬元之支票（號碼ＭＡＳ0000000號
    ），有遺失票據申報書、票據掛失止付通知書在卷可憑（見偵字第一八二００號
    卷第九頁），足見丁○○不可能於支票掛失後始將該五萬元之支票交予被告使用
    。
  (四)丁○○於偵查中供稱「本件支票是我自行簽發」、「本件支票是台中朋友向我借
    ，我只簽名及填寫金額，準備他來拿時才蓋章」，復稱「我掛失時有告訴銀行承
    辦人七張支票其中一張是填載完成，他問我金額及票號，但我記不清楚，他就說
    申報空白支票失竊」等語，核與原審所供稱「只有一張是我朋友向我說要買電腦
    ，所以把金額寫好，簽好名字，沒有蓋章，沒有寫日期」，「五萬元這張支票，
    我原要借我朋友，只簽名但未蓋章，約在四、五月間就撕下來，日期是我填載的
    」各等語，前後供述雖非完全一致，但所稱未蓋章乙節，則無歧異，至其於本院
    調查供稱該支票原係搬至台中之朋友真實姓名不詳，叫「向芳」、「向x芳」或?
    u向方x」之人欲借用的，可能有寫年、月，沒有寫日等語，雖亦與前述有所出入
    ，本件案發迄今已時過多年，然對欲借該支票之台中友人（曾在同酒店上班）之
    借支票事實雖仍有記憶，但就其簽發票以備出借之細節，記憶容有模糊，足證該
    支票原欲出借予其友人，且惟觀諸支票上丁○○書寫態勢，該支票係丁○○已寫
    好金額、簽名等情，應無疑問。至發票日及蓋用印章應非丁○○所為，而係被告
    竊取支票後擅自盜印章，及於與丙○○簽立和解書之日（八十六年六月九日）為
    預留時間以籌款供支票兌現，始自行補正翌日（八十六年六月十日）為支票發票
    日，堪信為真實。
  (五)至證人戊○○於偵查中證稱：「是乙○○八十六年七月間在台北市中山區○○○
    路餐廳以本件支票還我廿二萬元，其中部分是當天調借款項總額廿二萬元。」，
    而乙○○於原審審理中及本院調查中均稱：「從朋友那邊得知她把支票掛失。」
    「‧‧丁○○的朋友打電話給我說丁○○要我跟她再在一起，否則她要報遺失。
    」等語（見原審卷第一二九頁，本院卷第一五三、第一八一頁）。果係如此，丁○○既已於八十六年五月二十九日掛失支票在先，被告豈會於同年七月間再偽造
    該支票持向他人借款？且益見乙○○於交付系爭支票時便已知該支票有被掛失止
    付之可能，卻仍執意將之交付借款、還款，以獲取等值之財物或債務之免除，難
    謂無詐欺之故意意圖。
  (六)證人己○○固於原審證稱：伊曾在丁○○住處與被告及丁○○一起吃飯，有聽到
    被告向丁○○借支票的事，當時丁○○有同意要把支票借給被告云云（見原審卷
    第一Ｏ三頁），然己○○於本院調查時復又證稱：「我有聽到他們二個人在講借
    票的事，但丁○○還沒有同意，我後來就走了，‧‧」「她（指丁○○）是否同
    意借，我那時沒有聽到。」等語（見本院卷第一五九頁、一六一頁），其證詞反
    覆不一，有所矛盾，已非無疑。雖告訴人於原審陳稱「：：，不記得己○○這個
    人，但是被告向我借票時，我確實已經喝醉了，而且沒有答應他」等語，縱被告
    曾提出欲借支票之情，丁○○既無答應，況借用支票，悠關發票人之信用至鉅，
    有關借用支票之金額、日期及張數等，必須事先確認，以備借票人不能如期存款
    供兌現時，發票人能及時處理，以免退票影響其票信，為常人所知，果丁○○於
    與被告及己○○一起吃飯、喝酒時同意出借被告支票，丁○○未喝酒，被告借用
    支票時，就上開金額、日期等事項及借支用途等情均未提及，且己○○亦未聽聞
    ，已如上述，實與常情相違，是證人己○○於原審之上開證詞，非可採信，自難
    遽採為被告有利之認定。
  (七)被告亦於原審審理時供承：「‧‧清晨五時多她（指丁○○）回來時喝醉酒回來
    ，我跟她講借支票的事，她因為神智不清，所以我就自己拿，我有跟她講我要自
    己拿。」等語（見原審卷第二十五頁反面），蓋丁○○既已喝醉酒，又如何同意
借支票與被告，且亦足見被告知曉丁○○支票印鑑放置處，況向他人借用支票使
    用，依情應於票載發票日前將款存入發票人帳戶，以供執票人兌現，本件上開五
    萬元支票果係向丁○○借用，其票載發票日為八十六年六月九日，已如上述，然
    本院調取丁○○上開上海商業銀行儲蓄銀行民生分行，甲存一六九七--一號帳戶
    存提款資料，於發票日前後並無存供該支票兌現紀錄，有該銀行存款帳卡附卷（
    見本院卷第一二四頁至第一四○頁）足憑，被告簽發支票行使時既無使支票能兌
    現之能力，為其所知，豈有於支票屆票載發票日，仍不通知丁○○先為籌款存入
    供兌現，任由支票退票之情，況丁○○支票退票後又不予聞問之理？顯然被告簽
    發支票行使時並無使支票能兌現之意，且認為以丁○○不知何人簽發上開支票，
    故不予理會以避人耳目。益徵被告被告所辯已在前一天向告訴人借票云云，顯為
    卸責之詞，不足採信。
  綜上所述，被告所為上開辯解，均不足採信，被告犯行，堪予認定。
二、核被告所為係犯刑法第二百零一條第一項偽造有價證券罪、第三百二十條第一項
    竊盜罪、第三百三十九條第一項詐欺罪，其盜用印章行為係偽造有價證券之階段
    行為，而偽造有價證券後持以行使，則行使之低度行為應為偽造之高度行為所吸
    收，均不另論罪，其先後多次之偽造有價證券犯行以及先後二次持偽造支票分別
    向甲○○詐借現款及向戊○○詐借支票面額部分現款（其中部分作還債之用）之
    詐欺犯行，其犯罪時間緊接，犯罪構成要件均相同，顯係基於概括之犯意為之，
    均應論為連續犯，所犯上開三罪，具有方法結果之牽連關係，應從情節較重之連
    續偽造有價證券罪處斷，檢察官雖未對詐欺罪起訴，惟此部分與起訴部分具有裁
    判上一罪之關係為起訴效力所及，本院自得併予審判。
三、原審對被告偽造有價證券部分為論罪科刑，固非無見（被告僅對偽造有價證券部
    分上訴），惟查原判決對被告持附表編號１至４之支票向甲○○詐借現款及持附
    表編號６之支票向戊○○詐借部分現款（該張支票除作還債外部分供作借款之擔
    保）未論予詐欺罪，自有未合，被告否認犯罪，提起上訴雖無理由，然原判決既
    有上開可議之處，而無可維持，自應由本院將原判決關於偽造有價證券部分暨所
    定執行刑併予撤銷，爰審酌被告犯罪之動機、目的、手段、所生危害及犯罪後之
    態度等一切情狀，對被告量處如主文第二項所示之刑，又偽造如附表所示之支票
    六張應依法併予宣告沒收。
據上論斷，依刑事訴訟法第三百六十九條第一項前段、第三百六十四條、第二百九十
九條第一項前段，刑法第五十六條、第二百零一條第一項、第三百二十條第一項、第
三百三十九條第一項、第五十五條、第二百零五條，罰金罰鍰提高標準條例第一條前
段，判決主文。
本案經檢察官陳維練到庭執行職務。
中    華    民    國      九十一      年      九      月      二十六    日
                              台灣高等法院刑事第一庭
                                  審判長法  官  李  相  助
                                        法  官  黃  聰  明
                                        法  官  魏  新  國
右正本證明與原本無異。
如不服本判決應於收受送達後十日內向本院提出上訴書狀，其未敘述上訴之理由者並
得於提起上訴後十日內向本院補提理由書（均須按他造當事人之人數附繕本）。
                                        書記官  賴  淑  真
中      華      民      國     九十一     年      九      月     卅     日
  附表
┌──┬───┬──────┬───┬────┬──────┬─────┐
│編號│發票人│付款人      │ 帳號 │ 發票日 │ 金額       │票號      │
├──┼───┼──────┼───┼────┼──────┼─────┤
│ １ │丁○○│上海商業儲蓄│一六九│  不詳  │ 四十八萬元 │ＭＳＡ○一│
│    │      │銀行民生分行│七－一│        │            │九九五五五│
├──┼───┼──────┼───┼────┼──────┤至ＭＳＡ○│
│ ２ │同右  │ 同右       │同右  │  同右  │ 十五萬元   │一九九五五│
├──┼───┼──────┼───┼────┼──────┤八號或ＭＳ│
│ ３ │同右  │ 同右       │同右  │  同右  │ 同右       │Ａ○一九九│
├──┼───┼──────┼───┼────┼──────┤五六○號其│
│ ４ │同右  │ 同右       │同右  │  同右  │ 同右       │中一張    │
├──┼───┼──────┼───┼────┼──────┼─────┤
│    │同右  │ 同右       │同右  │ 八十六 │ 五萬元     │ＭＳＡ○一│
│ ５ │      │            │      │ 年六月 │            │九九五六一│
│    │      │            │      │ 十日   │    │號        │
├──┼───┼──────┼───┼────┼──────┼─────┤
│    │同右  │ 同右       │同右  │ 八十六 │ 二十二萬元 │ＭＳＡ○一│
│ ６ │      │            │      │ 年七月 │            │九九五五九│
│    │      │            │      │ 三十日 │            │號        │
└──┴───┴──────┴───┴────┴──────┴─────┘
附錄本案論罪料刑法條：
刑法第二百零一條
意圖供行使之用，而偽造、變造公債票、公司股票或其他有價證券者，處三年以上十
年以下有期徒刑，得併科三千元以下罰金。
行使偽造、變造之公債票、公司股票或其他有價證券，或意圖供行使之用，而收集或
交付於人者，處一年以上七年以下有期徒刑，得併科三千元以下罰金。
刑法第二百零五條
偽造、變造之有價證券、郵票或印花稅票及前條之器械原料，不問屬於犯人與否，沒
收之。
